最高法院民事判決　　　　　　　九十六年度台上字第二二八號
上　訴　人　蘇黎世產物保險股份有限公司
法定代理人　甲○○
訴訟代理人　景熙焱律師
被 上訴 人　世信生物科技股份有限公司
法定代理人　乙○○
上列當事人間請求給付保險費事件，上訴人對於中華民國九十四
年三月十五日台灣高等法院第二審判決（九十三年度保險上字第
五七號），提起上訴，本院判決如下：
    主  文
原判決廢棄，發回台灣高等法院。
    理  由
本件上訴人主張：被上訴人於西元（下同）一九九八年間向訴外
人英國蘇格蘭國家輸血中心出售血液血漿製品，該中心要求被上
訴人提供產品責任保險之保障。因台灣保險市場不提供被上訴人
所需之保單，被上訴人乃經該中心介紹，由當地怡安班陶氏保險
經紀人公司（下稱怡安班陶氏公司）安排向英國倫敦之蘇黎世國
際公司（下稱英國蘇黎世公司）投保。英國蘇黎世公司與伊均係
總部設於瑞士蘇黎世保險集團所經營投資之保險公司，自一九九
八年十月十四日迄二○○○年十月十三日止，均由伊及英國蘇黎
世公司分別出具保單，台灣區域由伊負責承保，全球其餘地區由
英國蘇黎世公司負責承保，且分別收取保費。二○○○年十月十
三日後，則依被上訴人要求而由伊統一收取全部保費，再與英國
蘇黎世公司拆帳。伊將二○○二年三月十五日至二○○三年三月
十四日之保險（下稱系爭保險）向被上訴人報價後，被上訴人於
二○○二年三月十六日經由怡安班陶氏公司表示同意續保，伊乃
簽發00-00-00000000-00000-PLL號保險單（下稱系爭保單）予以
承保，則兩造就系爭保險契約之意思表示已合致，詎被上訴人竟
以系爭保險契約未成立為由拒付保險費等情，依系爭保險契約約
定，求為命被上訴人給付伊保險費新台幣（下同）五百二十一萬
七千七百九十七元及加付法定遲延利息之判決。
被上訴人則以：伊於一九九八年十月與英國蘇黎世公司簽訂保險
契約時，保險範圍即包含HIV（即先天性免疫不全症）及CJD（即
狂牛症），上訴人接手後，亦應為相同解釋。詎上訴人於系爭保
險契約報價時未告知不含HIV及CJD，則伊同意續保之內容當然包
含HIV及CJD在內。雖二○○一年十月十四日至二○○二年三月十
五日之保險契約有列HIV及CJD之除外條款，但此係上訴人未經伊
同意擅自增列，且於該次保險契約期間將屆滿前三日始將保單交
付予伊，而英國蘇黎世公司之保單則迄未收到。伊本不擬給付該
次保險費，惟因該次保險契約已屆滿，伊如不即續保，將違反與
英國蘇格蘭國家輸血中心之約定，不得已祇得給付該次保險費續
保，惟同時聲明HIV及CJD仍待洽議，但無不保HIV及CJD之意，上
訴人所簽發系爭保單承保之範圍與伊要保之條件內容不相同，兩
造之意思表示並不一致，系爭保險契約自未成立。縱認系爭保險
契約已成立，惟伊迄未給付保險費，依保險法第二十一條規定，
保險契約亦未生效，又因保險期間早已屆滿，已無生效之可能。
況上訴人不於保險期間訴請給付保險費，卻於保險期間屆滿確認
無保險事故發生後始行起訴請求，有違誠信原則等語，資為抗辯
。
原審維持第一審所為上訴人敗訴之判決，駁回其上訴，無非以：
上訴人主張被上訴人於一九九八年間向英國蘇格蘭國家輸血中心
出售血液血漿製品，該中心要求被上訴人提供產品責任保險之保
障，因台灣保險市場不提供被上訴人所需之保單，經該中心介紹
，由當地怡安班陶氏公司安排向英國蘇黎世公司投保。自一九九
八年十月十四日起迄二○○○年十月十三日止，均由伊及英國蘇
黎世公司分別出具保單，台灣區域由伊負責承保，全球其餘地區
由英國蘇黎世公司負責承保，且分別收支保費。惟自二○○○年
十月十四日起，則由伊統一收取保費後，再與英國蘇黎世公司拆
帳之事實，為被上訴人所不爭，堪信為真實。按保險公司對於保
險費之報價係屬要約之引誘，而要保人投保之意思表示僅為要約
，尚須保險人承諾之核保手續，保險契約始能成立；倘保險人不
同意要保人之部分要保內容，而欲對要保內容加以限制或變更，
即視為拒絕要保人之原要約，而應向要保人另為新要約之意思表
示，經要保人同意者，始能就變更後之內容成立保險契約，不容
保險人擅自更改要保內容而簽發保險單。查上訴人雖稱被上訴人
已於二○○二年三月十八日致怡安班陶氏公司之函文表示先行續
保，已同意以伊報價內容續保云云，惟該三月十八日函文僅係被
上訴人就其先前與怡安班陶氏公司電話聯絡內容加以確認，此觀
該函文首行記載：「依最近與您之電話聯絡，確認如下」等語甚
明。被上訴人於該函文第一段即向怡安班陶氏公司表達其對上訴
人就甫到期之二○○一年十月十四日起至二○○二年三月十五日
止、保單00-00-00000000-00000-PLL號之保險契約逕行加入 CJD
及 HIV除外不保條款之不滿，並希望怡安班陶氏公司查明上訴人
對先前保單加入HIV及CJD除外不保條款之原因，並妥善處理；衡
情被上訴人自不可能於三月十五日全然接受上訴人以不含HIV 及
CJD 附加條款報價之保險契約內容而為要保。上開決定先行續保
之文字係記載於三月十八日函文第二段「原保單 No.16/001091/
00000000（有效期限至三月十五日）之續保」標題下，並於其後
記載「現依貴公司之要求，以書面方式，再次確認本次續保條件
如下：續保期間……，保費，……，保險條款：同原既有保單（
No.16/001091/00000000 ），請以本公司之利益為前提來投保。
有關Zurich公司逕自加入HIV及CJD除外不保之條款，由於我們目
前正委請貴公司與Zurich交涉中，故希望能在未來幾天依雙方獲
致之結論做妥善處理」等語，而保單No.16/001091/00000000 號
係被上訴人於一九九八年所投保包含HIV及CJD附加條款，此為上
訴人所不爭，足見被上訴人抗辯其對於系爭保險契約之要保條件
係如該號保單所示包含HIV及CJD附加條款，洵屬有據。被上訴人
又抗辯兩造自一九九八年十月十四日起至二○○一年十月十三日
止之保險契約內容均包含HIV及CJD附加條款，嗣於二○○一年十
月十四日起至二○○二年三月十五日止之保險契約始將HIV及CJD
列為除外不保條款，且該保單遲至該次保險期間即將屆滿之日，
始透過怡安班陶氏公司交付伊，伊斯時始知悉該保單遭上訴人逕
行加入HIV及CJD除外不保條款，此有一九九八年原保險契約、怡
安班陶氏公司函文及保單可稽，上訴人亦不爭執。而被上訴人係
於二○○二年三月十二日始收到英國蘇黎世公司對於系爭保險契
約之報價單，惟該報價單未表明係不包含HIV及CJD之承保條件，
自不能認為被上訴人當然知悉該份報價單已不包含HIV及CJD附加
條款在內。縱令被上訴人於二○○二年三月十五日以電話透過怡
安班陶氏公司向上訴人表達願依報價單所示保費繼續投保之情屬
實，亦難據此推斷被上訴人當時係先就除HIV及CJD以外之主要保
險契約內容要保。上訴人謂兩造就系爭保險契約主要內容業於二
○○二年三月十五日達成合意，保險契約已成立，僅保留HIV 及
CJD 附加條款之問題為協議，委不足採。雖證人即怡安班陶氏公
司之承辦人曾令娟證稱被上訴人從未表示不願承認系爭保險契約
，亦於四月二十八日要求伊公司向上訴人爭取減免保費云云，惟
被上訴人要求更改保險契約起算點及希望降低保費之行為，均屬
就保險契約內容之要求及建議，足見被上訴人就上訴人報價單之
內容及保費數額，尚有異議，益徵兩造就保險契約之主要內容未
達成合意。況怡安班陶氏公司為系爭保險契約之保險經紀人，如
系爭保險契約成立生效，始能取得佣金，故該公司與上訴人之利
害關係一致，證人曾令娟之證言自難盡信。至怡安班陶氏公司於
二○○二年五月八日回覆被上訴人上開三月十八日信函稱：蘇黎
世保險公司同意刪除HIV除外條款，但CJD除外條款因受限無保險
市場承擔其風險，仍將除外不保等語，足見上訴人或英國蘇黎世
公司確未依被上訴人之要保條件承保。縱認上訴人已於二○○二
年九月三十日交付系爭保單予被上訴人，惟該保單既非兩造合意
之內容，系爭保險契約仍不因之而成立。又被上訴人迄未給付保
險費，按諸保險法第二十一條規定，系爭保險契約自未生效。況
系爭保險契約之保險期間早於二○○三年三月十四日屆滿，亦無
生效之可能。是上訴人據此尚未成立生效之保險契約，請求被上
訴人給付訟爭保險費及自民國九十三年三月二十四日起算之法定
遲延利息，不應准許等詞，為其判斷之基礎。
按保險契約係契約之一種，於雙方當事人意思表示一致時，契約
即告成立。又保險經紀人乃基於被保險人之利益，代向保險人洽
訂保險契約，而向承保之保險業收取佣金之人，保險法第九條定
有明文。查被上訴人於二○○二年三月十八日致怡安班陶氏公司
之函文中表示：「英國AON 公司（即怡安班陶氏公司）提供 Zu-
rich公司（即蘇黎世保險公司）新年度保費之報價已收悉。雖然
保費又再度調漲為每月￡八七五○，且上述CJD 與HIV 附加條款
之問題尚需些時日解決，但考量該保單效期即將屆滿，故本公司
已於三月十五日早上電話通知決定依貴公司之建議先行續保，惟
CJD與HIV附加條款之問題則視將來雙方協議處理結果而定。相信
您已於當天轉知Zurich公司，使新保單能銜接於今年三月十五日
到期之既有保單」，證人即怡安班陶氏公司之承辦人曾令娟復證
稱：「被告（即被上訴人，下同）向原告（即上訴人，下同）投
保產品責任險是透過我們公司辦理的……。我們是基於被保險人
即被告的身分去洽談保險」、「（是否依被告三月十五日的通知
，為其辦理續保？）是」、「被告從來沒有表示不願意承認該份
保險契約，且要求我們向英國蘇黎世公司求證保單號碼」等語（
見一審卷二四、八九至九二頁）；且兩造間二○○一年十月十四
日起至二○○二年三月十五日止保單號碼00-00-00000000-00000
-PLL之保險契約業經加入CJD及HIV除外不保條款，為原審所確定
之事實。準此而言，被上訴人為使系爭保單能銜接原有保單，已
同意先行續保，僅委由怡安班陶式公司代為繼續爭取CJD與HIV附
加條款。乃原審未遑詳查，遽謂：縱令被上訴人於二○○二年三
月十五日以電話透過怡安班陶氏公司向上訴人表達願依報價單所
示保費繼續投保之情屬實，亦難據此推斷被上訴人當時係先就除
HIV及CJD以外之主要保險契約內容要保云云，而為不利上訴人之
認定，自非可取。次查上訴人已於二○○二年九月三十日交付系
爭保單予被上訴人，為原審認定之事實。參以系爭保單明載同年
六月二十七日簽立，證人曾令娟又證稱：「（二○○二年）五月
八日我們就有發函傳真給被告，表示被告的產品比較特殊，在台
灣市場無法安排，每一年續保都是透過我們外國的公司，但同時
為了配合台灣稅法的規定，所以這份保單（指系爭保單）是透過
蘇黎世在台灣的公司簽發的，我們同時有說明，如果國內的保險
單在承保範圍、定義、條件、賠償限額，無法給予被保險人全額
或部分的賠償，國外那份大保單（指英國蘇黎世公司所簽發之保
單）就……應賠而未賠的部分給予賠償，同時我們也在五月八日
的函有作解釋，列一個CJD 除外條款，因受限無保險市場承擔此
風險，保單將此除外不保，但被告於二○○二年七月二十三日有
特別要求我們傳真英國蘇黎世公司同意續保的文件，我們有在同
年十一月十四日將蘇黎世公司的確認文件傳真給被告」、「二○
○二年三月十五日到二○○三年三月十四日除原告出具的保單外
，還有一份批單，表明保額是英鎊五百萬元，保費是英鎊十萬零
五千元（新台幣五百二十一萬七千七百九十七元），是全球的保
險費，此費用是不包含CJD，但有包含HIV，CJD 條款被除外是在
二○○二年三月一日被告就被告知」（見一審卷九○頁），所證
倘屬不虛，堪認被上訴人於二○○二年三月間委由怡安班陶氏公
司代辦續保，對於系爭保單上所列CJD 除外條款亦已知情，則其
先行續保後迄至保險期間屆滿前，若別無不承認系爭保險契約成
立之舉措，迨保險期間屆滿後方謂系爭保險契約未成立並拒付保
險費，似此情形，能否謂無悖誠信原則，即非無斟酌之餘地。末
按證人為不可代替之證據方法，如果確係在場聞見待證事實，而
其證述又非虛偽者，縱令證人與當事人有親屬、親戚或其他利害
關係，其證言亦非不可採信。查證人曾令娟既係被上訴人委由怡
安班陶氏公司代向上訴人洽訂系爭保險契約之該公司承辦人，自
極熟稔續保事宜，要與兩造關係均屬密切，其證述苟非虛偽，即
非可全然擯棄不採。原審徒以怡安班陶氏公司與上訴人之利害關
係一致，而認曾令娟之證言難以盡信為由，恝置不論該證人上揭
諸多有利上訴人之證言，尚欠允洽。上訴論旨，指摘原判決不當
，求予廢棄，非無理由。
據上論結，本件上訴為有理由。依民事訴訟法第四百七十七條第
一項、第四百七十八條第二項，判決如主文。
中　　華　　民　　國　九十六　年　　一　　月　二十六　日
                      最高法院民事第三庭
                          審判長法官  吳　正　一
                                法官  劉　福　聲
                                法官  黃　義　豐
                                法官  簡　清　忠
                                法官  吳　麗　女
      本件正本證明與原本無異
                                      書  記  官
中　　華　　民　　國　九十六　年　　二　　月　　六　　日
                                                      Ｅ
